臺灣苗栗地方法院民事判決　　　　　　　　　　　　　　九十三年度訴字第三八號
　　原　　　告　甲○○
　　訴訟代理人　陳淑芬律師
　　　　　　　　乙○○
　　被　　　告　丙○
　　訴訟代理人　邢俊文律師
　　複　代理人　徐明珠律師
當事人間請求清償借款事件，本院於民國九十三年八月三日言詞辯論終結，判決如下
：
    主    文
原告之訴及其假執行之聲請均駁回。
訴訟費用由原告負擔。
    事    實
甲、原告方面：
一、聲明：
（一）被告應給付原告新台幣（下同）二百五十萬元，及自民國九十二年十二月三十
      一日起至清償日止，按年息百分之五計算之利息。
（二）願供擔保，請准宣告假執行。
二、陳述：緣訴外人丁○○於八十六年初向原告借款二百五十萬元，並簽發發票日為
    八十六年三月三十一日、票面金額為二百五十萬元之支票（以下簡稱二百五十萬
    元支票）乙紙交付原告收執，作為清償之用。嗣丁○○一再央求更改發票期日，
    請求延期償還，迄八十七年九月三十日仍未能償還。被告為丁○○之父親，乃出
    面表示願代丁○○償還前揭向原告所借二百五十萬元之債務，並約明於九十二年
    十二月三十一日給付原告二百五十萬元，並由在場之訴外人即丁○○之妻戊○○
    代筆書寫金額分別為一百萬元及一百五十萬元之彰化銀行存摺類款取款憑條兩紙
    （以下簡稱系爭取款憑條），再由被告親自用印後交由原告收執，由原告屆期自
    行前去銀行領取。詎清償期屆至，原告前去彰化商業銀行領取，竟因存款不足而
    未受清償，雖經原告向被告要求依約履行，未獲置理。為此依系爭取款憑條代付
    契約之法律關係，請求被告給付如聲明所示金額及法定遲延利息。
三、對被告所為抗辯之陳述：
（一）被告曾代收證人丁○○、戊○○夫婦之數十張支票，面額高達五千餘萬元，已
      兌現者有三千餘萬元之事實，既為被告所不否認，而被告願意承擔訴外人丁○○向原告所借二百五十萬元之事實，亦有在場之己○○、丁○○、戊○○可證
      ，另系爭取款憑條上署名「丙○」之印文，亦與彰化商業銀行苑裡分行九十三
      年四月六日彰苑字第七五二號函檢送被告之乙存開戶資料（含印鑑卡）之被告
      留存印文相符，被告否認出具系爭取款憑條，為無足採。
（二）被告曾代收丁○○、戊○○夫婦之數十張支票，面額高達五千餘萬元，已兌現
      者有三千餘萬元。被告代收丁○○、戊○○夫婦上開支票後，即表示其代收支
      票有兌現者，再將錢給原告，丁○○亦同意由被告代付，故而書寫系爭取款憑
      條二紙並用印後交給原告收執，原告乃於收受系爭取款憑條後，將前開二百五
      十萬元支票原本返還發票人即丁○○。是被告既以代付之意思交付系爭取款憑
      條，自應依約給付二百五十萬元予原告。
四、證據：提出支票一紙、彰化銀行存摺類存款取款憑條兩紙（均為影本）為證，並
    聲請訊問證人己○○、丁○○、戊○○。
乙、被告方面：
一、聲明：
（一）如主文第一項所示。
（二）如受不利判決，願供擔保請准免為假執行。
二、陳述：
（一）被告並未同意替訴外人丁○○償還積欠原告之二百五十萬元債務，且依證人丁○○、戊○○到庭所為證詞觀之，被告僅係替丁○○代收代付票款，並無債務
      承擔之意思。又縱認被告有承擔債務之意思，依民法第三百零三條規定，被告
      亦得援引丁○○所得對抗原告之事由對抗原告。茲丁○○所簽發交付原告收執
      之支票，其發票日既為八十七年九月三十日，顯已罹於一年之時效，被告自得
      拒絕付款。
（二）兩造間並無所謂代付契約之存在，又依證人丁○○、戊○○之證詞，縱認有代
      付契約存在，亦係存在於被告與丁○○間之履行承擔契約，既不發生債之移轉
      問題，原告自不得依被告與丁○○間履行承擔之代付契約向被告請求給付二百
      五十萬元。
三、證據：聲請訊問證人庚○○。
丙、本院依原告聲請向彰化商業銀行苑裡分行調取被告之乙存開戶資料（含印鑑卡）
    。
    理    由
一、按訴狀送達後，原告不得將原訴變更或追加他訴，但經被告同意者，不在此限，
    民事訴訟法第二百五十五條第一項第一款定有明文。經查，原告原依據民法第三
    百條及同法第四百七十八條規定而為請求，嗣於訴訟程序進行中改依代付契約之
    法律關係而為請求，既經被告具狀表示同意，則依前開規定，自應准許。
二、原告主張訴外人丁○○於八十六年初向原告借款二百五十萬元，並簽發二百五十
    萬元支票乙紙交付原告收執，作為清償之用。嗣丁○○一再央求更改發票期日，
    請求延期償還，迄八十七年九月三十日仍未能償還。被告為丁○○之父親，乃出
    面表示願代丁○○償還前揭向原告所借二百五十萬元之債務，並約明於九十二年
    十二月三十一日給付原告二百五十萬元，並由在場之訴外人即丁○○之妻戊○○
    代筆書寫系爭取款憑條二紙，再由被告親自用印後交由原告收執，由原告屆期自
    行前去銀行領取，詎屆期經原告前去彰化商業銀行領取，竟因存款不足而未受清
    償，雖經原告向被告要求依約履行，未獲置理。為此依系爭取款憑條代付契約之
    法律關係，請求被告給付如聲明所示金額及法定遲延利息等語；被告則以被告並
    未同意替訴外人丁○○償還積欠原告之二百五十萬元債務，且依證人丁○○、戊○○到庭所為證詞觀之，被告僅係替丁○○代收代付票款，並無債務承擔之意思
    。又兩造間並無所謂代付契約之存在，且依證人丁○○、戊○○之證詞，縱認有
    代付契約存在，亦係存在於被告與丁○○間之履行承擔契約，既不發生債之移轉
    問題，原告自不得依被告與丁○○間履行承擔之代付契約向被告請求給付二百五
    十萬元等語，資為抗辯。
三、本件原告主張訴外人丁○○於八十六年初向原告借款二百五十萬元，並簽發二百
    五十萬元支票乙紙交付原告收執，作為清償之用。嗣丁○○一再央求更改發票期
    日，請求延期償還，迄八十七年九月三十日仍未償還之事實，為被告所不爭執，
    並有原告所提支票影本一張附卷可參，堪信為真實。另原告主張其執有由訴外人
    即丁○○之妻戊○○代筆書寫並蓋用被告印文之系爭取款憑條二紙，該系爭取款
    憑條二紙所載共計二百五十萬元未受清償之事實，亦為被告所不爭執，並經證人
    丁○○、戊○○、己○○到庭證述綦詳，且系爭取款憑條上署名「丙○」之印文
    ，確與被告留存於彰化商業銀行苑裡分行乙存開戶資料印鑑卡中之被告印文相符
    ，亦有彰化商業銀行苑裡分行九十三年四月六日彰苑字第七五二號函附被告之乙
    存開戶資料（含印鑑卡）在卷可按，自亦堪認屬實。
四、按當事人主張有利於己事實者，就其事實有舉證之責任，民事訴訟法第二百七十
    七條前段定有明文。本件原告主張兩造間存在代付契約之事實，既為被告所否認
    ，並以前詞置辯，則原告對此有利於己之事實，自應負舉證責任。經查，原告主
    張被告係欲代訴外人丁○○償還二百五十萬元而出具系爭取款憑條交付原告之事
    實，固據證人丁○○、戊○○、己○○到庭證述屬實。惟查系爭取款憑條係因原
    告知悉丁○○出售一筆土地後，前往丁○○老家欲向丁○○取出售土地之支票抵
    償，被告乃向丁○○及原告說支票由其代收後再將錢給原告，於是叫丁○○之妻
    戊○○書立系爭取款憑條交付原告等情，業據證人丁○○、戊○○及己○○到庭
    證述綦詳（參見本院九十三年三月九日言詞辯論筆錄）。而被告確有代丁○○代
    收五千多萬元之支票，嗣後丁○○已取回一千多萬元等情，亦據被告陳明在卷（
    參見本院九十三年六月十八日言詞辯論筆錄），並為原告所不爭執。且被告係因
    受丁○○委託而代收前開支票，亦有兩造所不爭執之證人丁○○所呈協議書及支
    票影本附卷可參。另參以原告亦自承其於收受系爭取款憑條後，即將二百五十萬
    元支票返還予發票人丁○○等情，顯見本件係因被告受丁○○委託代收支票，基
    於委任關係之受託人地位而承諾於代收票款兌現後，代丁○○支付二百五十萬元
    而出具系爭取款憑條予原告，既非以承擔丁○○對原告所負債務之意思，亦非以
    第三人代丁○○清償債務之意思而交付系爭取款憑條。是自難僅憑系爭取款憑條
    之交付，即謂兩造間已成立代付契約，而原告就此又未能另為舉證證明，則其前
    開主張兩造間存在代付契約之事實，自無可採。
五、次按債權債務之主體，以締結契約之當事人為準，故出立借約之債務人，不問其
    果為實際受益與否，就其債務應負償還之責，債權人不得對於債務人以外之人而
    請求履行，有最高法院十七年上字第九○六號判例意旨可資參照。本件兩造間既
    無代付契約存在，而積欠原告二百五十萬元債務未還之債務人又為丁○○，並非
    被告，則基於債權相對性原則，原告自不得對非債務人之被告請求履行。從而，
    原告依代付契約之法律關係，請求被告給付二百五十萬元，及自九十二年十二月
    三十一日起至清償日止，按年息百分之五計算之利息，為無理由，應予駁回。
六、原告之訴既經駁回，其假執行之聲請即失所依附，應併予駁回。
七、本件事證已臻明確，兩造其餘主張、陳述與舉證，經審酌與本院前開判斷不生影
    響，爰不再予逐一論述。
八、據上論結，原告之訴為無理由，依民事訴訟法第七十八條，判決如主文。
中　　　華　　　民　　　國　　九十三　　年　　　八　　　月　　 十七 　　日
                                  民事庭法　　　官    王萬金
正本係照原本作成。
如對本判決上訴，須於判決送達後廿日內向本院提出上訴狀。
中　　　華　　　民　　　國　　九十三　　年　　　八　　　月　　 十七 　　日
                                        法院書記官    白孝慈
